臺灣南投地方法院刑事判決
110年度訴字第290號
公  訴  人  臺灣南投地方檢察署檢察官 
被      告  游育維



上列被告因詐欺案件，經檢察官提起公訴（110年度少連偵字第1
2號），被告於準備程序中就被訴事實為有罪之陳述，經告知簡
式審判程序之旨，並聽取公訴人、被告之意見後，經本院合議庭
裁定改行簡式審判程序，判決如下：
    主  文
乙○○犯三人以上共同詐欺取財罪，處有期徒刑壹年貳月。扣案如
附表編號5所示之物沒收。
    事  實
一、乙○○、林彥璽（另案通緝中）、少年王○傑（民國93年2月生
    ，真實姓名年籍詳卷，少年王○傑部分，另經本院少年法庭
    審理，不在本件審理範圍內）於109年7月間，加入由吳旻軒
    （另案通緝中）及真實姓名年籍不詳暱稱「海哥」等成年人
    所組成，成員達三人以上，以實施詐術為手段、具有持續性
    、牟利性之有結構性組織之詐欺集團（下稱本案詐欺集團）
    ，由吳旻軒擔任車手頭，負責指示車手提領詐欺贓款再轉交
    予上手，而乙○○、林彥璽（下稱乙○○等2人）均為取款車手
    ，並由林彥璽提供其所申請之臺灣銀行000-000000000000號
    帳戶（下稱臺銀帳戶）供詐騙集團使用。乙○○加入本案詐欺
    集團後，即與林彥璽、吳旻軒、少年王○傑、「海哥」及本
    案詐欺集團之成員，共同意圖為自己不法所有，基於三人以
    上共同詐欺取財及一般洗錢之犯意聯絡，先由本案詐欺集團
    之成員，於109年6月30日起至同年7月30日止，先後假冒為
    公務員「刑大偵三隊陳建國」、「黃明昭隊長」名義，撥打
    電話向甲○○詐稱：其個資外洩，請其協助辦案云云，致使甲
    ○○因而陷於錯誤，於同年7月24日，依詐欺集團成員指示，
    將其所有國泰世華銀行帳號000-000000000000號帳戶（下稱
    國泰帳戶）之網路銀行帳號、密碼，告知本案詐欺集團之成
    員，隨即由詐欺集團成員，於同年7月30日9時21分許、11時
    21分許，透過網路銀行自國泰帳戶匯款共計新臺幣（下同）
    200萬元至林彥璽之臺銀帳戶，乙○○等2人復依「海哥」、吳
    旻軒之指示，於同日9時許，前往址設南投縣○○市○○路00號
    之臺灣銀行中興分行(下稱臺銀中興分行)，臨櫃提領臺銀帳
    戶內之90萬元，並於取得現金90萬元後，至南投縣○○市○○路
    00000號之工廠將款項交給吳旻軒，以此層層轉交之方式，
    製造金流斷點，隱匿詐欺犯罪所得之來源、去向及所在。嗣
    於同日下午，乙○○等2人前往南投縣○○市○○路000號之臺灣銀
    行南投分行（下稱臺銀南投分行）再次領款時，為到場員警
    盤查，當場扣得如附表編號1至7所示之物，並經警前往上開
    工廠當場扣得如附表編號8所示之物，而查悉上情。
二、案經甲○○訴由南投縣政府警察局南投分局報告臺灣南投地方
    檢察署檢察官偵查起訴。
    理  由
一、程序事項：
  ㈠按除被告所犯為死刑、無期徒刑、最輕本刑為3年以上有期徒
    刑之罪或高等法院管轄第一審案件者外，於第一次審判期日
    前之準備程序進行中，被告先就被訴事實為有罪之陳述時，
    審判長得告知被告簡式審判程序之旨，並聽取當事人、代理
    人、辯護人及輔佐人之意見後，裁定進行簡式審判程序；又
    受命法官行準備程序，與法院或審判長有同一之權限，刑事
    訴訟法第273條之1第1項、第279條第2項前段分別定有明文
    。查本案被告乙○○所犯係死刑、無期徒刑、最輕本刑為3年
    以上有期徒刑或高等法院管轄第一審案件以外之罪，其於準
    備程序中就被訴事實為有罪之陳述，經受命法官告知簡式審
    判程序之旨，並聽取公訴人、被告之意見後，本院認為適宜
    簡式審判程序，依刑事訴訟法第273條之1第1項規定，裁定
    改行簡式審判程序，先予敘明。
  ㈡再按組織犯罪防制條例第12條第1項中段規定：「訊問證人之
    筆錄，以在檢察官或法官面前作成，並經踐行刑事訴訟法所
    定訊問證人之程序者為限，始得採為證據。」本案關於各該
    證人之警詢筆錄，既非在檢察官或法官面前作成，依上開規
    定，自不得採為被告犯組織犯罪防制條例罪名之證據，是本
    判決所引用證人之警詢筆錄，僅於認定被告所犯加重詐欺及
    一般洗錢罪部分具有證據能力，合先述明。又簡式審判程序
    之證據調查，不受第159條第1項之限制，刑事訴訟法第273
    條之2定有明文，是於行簡式審判程序之案件，被告以外之
    人於審判外之陳述，除有其他不得作為證據之法定事由外，
    應認均具有證據能力。
二、認定犯罪事實所憑證據及理由：訊據被告乙○○對上開犯罪事
    實均坦認不諱（見院卷第77、91-92頁），核與證人即告訴
    人甲○○、證人吳旻軒、林彥璽、少年王○傑於警詢時證述之
    情節大致相符，復有南投縣政府警察局南投分局偵查隊受理
    詐騙帳戶通報警示簡便格式表5份暨金融機構聯防機制通報
    單2份、帳號000000000000號國泰世華銀行對帳單、吳旻軒
    指認犯罪嫌疑人紀錄表2份、數位證物勘察採證同意書暨自
    願同意受採證證物一覽表、吳旻軒手機個人頁面擷圖暨與暱
    稱「法拉利」通訊軟體釘釘手機對話紀錄擷圖、與暱稱「小
    傑」通訊軟體Telegram手機對話紀錄擷圖、與乙○○通訊軟體
    LINE手機對話紀錄擷圖、與綽號「海哥」及暱稱「維」之通
    話紀錄擷圖、乙○○指認犯罪嫌疑人紀錄表3份、牌照號碼NDR
    -5093號車輛詳細資料報表、數位證物勘察採證同意書暨自
    願同意受採證證物一覽表、乙○○手機個人頁面擷圖暨與吳旻
    軒、暱稱「小傑」通訊軟體LINE手機對話紀錄擷圖、與暱稱
    「吳旻軒」通訊軟體Facetime手機對話紀錄擷圖、林彥璽指
    認犯罪嫌疑人紀錄表3份、臺灣銀行帳號000000000000000號
    存摺暨內頁影本、大額通貨交易申請表暨臺灣銀行取款憑條
    、臨櫃作業關懷提問單、165專線協請金融機構暫行圈存疑
    似詐欺款項通報單、數位證物勘察採證同意書暨自願同意受
    採證證物一覽表、林彥璽手機裝置基本資料擷圖暨與乙○○、
    王○傑通訊軟體Messenger手機對話紀錄擷圖、南投縣○○市○○
    路000號蒐證影像擷圖5幀、扣押物品照片13幀、109年7月30
    日提款車手時序表暨監視器影像擷圖（見警一卷第9-16、37
    -42、48-80、103-126、142-150、156-168、179-196頁）等
    件附卷可稽，暨於本案扣得如附表編號1至8所示之物在案為
    憑，足徵被告前揭任意性自白與事實相符，可信為真實；則
    本案事證明確，被告犯行堪以認定，應予依法論科。
三、論罪科刑之理由：
  ㈠按組織犯罪防制條例第2條規定：「本條例所稱犯罪組織，指
    三人以上，以實施強暴、脅迫、詐術、恐嚇為手段或最重本
    刑逾五年有期徒刑之刑之罪，所組成具有持續性或牟利性之
    有結構性組織」、「前項有結構性組織，指非為立即實施犯
    罪而隨意組成，不以具有名稱、規約、儀式、固定處所、成
    員持續參與或分工明確為必要」。而依被告乙○○、證人即共
    犯林彥璽所述情節及卷內相關事證，本案詐欺犯罪組織之成
    員，至少有被告、林彥璽、吳旻軒、少年王○傑、「海哥」
    等所屬詐欺集團成員等人，且該詐欺集團之分工為以電話詐
    騙被害人等及分層提款、轉交等，可知被告所參與之詐欺集
    團成員至少有三人以上，且組織縝密，分工精細，自非隨意
    組成，顯該當「三人以上，以實施詐術為手段，所組成具有
    持續性或牟利性之有結構性組織」，合先敘明。
　㈡次按洗錢防制法業於105年12月28日修正公布，並於106年6月
    28日生效施行（下稱新法）。修正前該法（下稱舊法）第1 
    條揭櫫之立法目的為「防制洗錢，追查重大犯罪」，而本次
    修法後修正為「為防制洗錢，打擊犯罪，健全防制洗錢體系
    ，穩定金融秩序，促進金流之透明，強化國際合作」，其立
    法目的及保護法益，已自單純國家對重大（特定）犯罪之追
    訴及處罰，擴增至防制洗錢體系之健全、金融秩序之穩定及
    透明金流軌跡之建置。至於洗錢犯罪本質在於影響合法資本
    市場並阻撓偵查，且洗錢之行為包含處置（即將犯罪所得直
    接予以處理）、多層化（即為使偵查機關難以追查金流狀況
    ，以迂迴層轉、化整為零之多層化包裝方式，掩飾或隱匿特
    定犯罪所得）及整合（即收受、持有或使用他人犯罪所得，
    使該犯罪所得披上合法之外衣，回歸正常金融體系）等各階
    段行為，其模式不祗一端，故為澈底打擊洗錢犯罪，新法乃
    參照相關國際標準建議及公約之洗錢行為定義，將洗錢行為
    之處置、多層化及整合等各階段，全部納為洗錢行為，而於
    新法第2 條規定：「本法所稱洗錢，指下列行為：一、意圖
    掩飾或隱匿特定犯罪所得來源，或使他人逃避刑事追訴，而
    移轉或變更特定犯罪所得。二、掩飾或隱匿特定犯罪所得之
    本質、來源、去向、所在、所有權、處分權或其他權益者。
    三、收受、持有或使用他人之特定犯罪所得。」以求與國際
    規範接軌。從而，行為人對於特定犯罪所得，基於洗錢之犯
    意，參與整體洗錢過程中任一環節之處置、分層化或整合行
    為，致生新法所保護法益之危險者，即應屬新法所欲禁絕之
    洗錢行為，至該行為是否已使特定犯罪所得轉換成合法來源
    之財產，則非所問。其中，所謂上述第2款之洗錢類型，固
    多以迂迴曲折之方式輾轉為之，但不以透過多層之交易活動
    為限，且掩飾或隱匿之管道是否為共同正犯或其他第三人，
    亦可不問。因而過往實務見解認為，行為人對犯特定犯罪所
    得之財物或利益作直接使用或消費之處分行為，或僅將自己
    犯罪所得財物交予其他共同正犯，祗屬犯罪後處分或移轉贓
    物之行為，非本條例所規範之洗錢行為，已與新法所規定之
    洗錢態樣有所扞格。蓋行為人如意圖掩飾或隱匿特定犯罪所
    得來源，而將特定犯罪所得直接消費處分，或移轉交予其他
    共同正犯予以隱匿，甚或交由共同正犯以虛假交易外觀掩飾
    不法金流移動，依新法規定，皆已侵害新法之保護法益，係
    屬新法第2 條第1或2款之洗錢行為，尚難單純以不罰之犯罪
    後處分贓物行為視之（最高法院108年度台上字第3993號判
    決意旨參照）。查本件被告乙○○為本案詐欺集團之收款車手
    ，其於提領詐欺犯罪所得後，復藉由層層轉交之行為轉變犯
    罪所得之物理空間，而隱匿金錢來源為前開詐欺所得贓款，
    製造金流之斷點，並妨礙國家對於詐欺犯罪所得之追查，所
    為實已該當一般洗錢罪無疑，且被告知悉所收受、轉交後之
    贓款流向無法掌握，足見主觀上有隱匿該財產與犯罪之關聯
    性，以躲避國家追訴、處罰之故意，是被告確有共同隱匿移
    轉加重詐欺取財之特定犯罪所得之行為甚明，自應該當洗錢
    防制法第14條第1項之一般洗錢罪。
　㈢是核被告所為，係犯組織犯罪防制條例第3條第1項後段之參
    與犯罪組織罪、刑法第339條之4第1項第2款之三人以上共犯
    詐欺取財、洗錢防制法第14條第1項之一般洗錢罪。被告與
    共犯林彥璽先後至臺銀中興分行及南投分行領款之行為，係
    基於同一犯意，於密切接近之時間實施，侵害同一法益，各
    行為之獨立性薄弱，依一般社會觀念，難以強行分開，應視
    為數個舉動之接續施行，合為包括之一行為予以評價較為合
    理，應論以接續犯。
　㈣按共同實行犯罪行為之人，在合同意思範圍以內，各自分擔
    犯罪行為之一部，相互利用他人之行為，以達其犯罪之目的
    者，即應對於全部所發生之結果，共同負責，不問犯罪動機
    起於何人，亦不必每一階段犯行，均經參與。又關於犯意聯
    絡，不限於事前有所協議，其於行為當時，基於相互之認識
    ，以共同犯罪之意思參與者，亦無礙於共同正犯之成立。且
    數共同正犯之間，原不以直接發生犯意聯絡者為限，即有間
    接之聯絡者，亦包括在內（最高法院98年度台上字第4384號
    、98年度台上字第713號判決意旨參照）。查本件被告雖未
    均親自參與詐騙告訴人之行為，惟被告所屬詐欺集團對告訴
    人施以詐術，屬詐欺集團成員基於共同犯意聯絡所為之行為
    分擔，而被告實際分擔提領、轉交詐欺贓款等構成要件行為
    ，參與部分既各為詐欺集團犯罪歷程不可或缺之重要環節，
    顯見其有以自己犯罪之意思與該詐欺集團成員間，有犯意聯
    絡與行為分擔甚明，是被告與林彥璽、吳旻軒、少年王○傑
    、「海哥」及其等所屬詐欺集團成員，應均論以共同正犯。
　㈤復按如行為人於參與同一詐欺集團之多次加重詐欺行為，因
    部分犯行發覺在後或偵查階段之先後不同，肇致起訴後分由
    不同之法官審理，為裨益法院審理範圍明確、便於事實認定
    ，即應以數案中「最先繫屬於法院之案件」為準，以「該案
    中」之「首次」加重詐欺犯行與參與犯罪組織罪論以想像競
    合。縱該首次犯行非屬事實上之首次，亦因參與犯罪組織之
    繼續行為，已為該案中之首次犯行所包攝，該參與犯罪組織
    行為之評價已獲滿足，自不再重複於他次詐欺犯行中再次論
    罪，俾免於過度評價及悖於一事不再理原則。至於「另案」
    起訴之他次加重詐欺犯行，縱屬事實上之首次犯行，仍需單
    獨論以加重詐欺罪，以彰顯刑法對不同被害人財產保護之完
    整性，避免評價不足（最高法院109年度台上字第3945號判
    決意旨參照）。查本件為被告參與本案詐欺集團所涉犯多起
    詐欺案件中，最先繫屬於法院之案件，而被告就犯罪事實欄
    所示犯行，係屬本件首次犯行，係以一行為同時構成組織犯
    罪防制條例第3條第1項後段之參與犯罪組織罪、刑法第339
    條之4第1項第2款之三人以上共同犯詐欺取財及洗錢防制法
    第14條第1項一般洗錢罪，為想像競合犯，應依刑法第55條
    規定，從一重之三人以上共同犯詐欺取財罪處斷。
　㈥另按想像競合犯之處斷刑，本質上係「刑之合併」。其所謂
    從一重處斷，乃將想像競合犯組成之評價上數罪，合併為科
    刑一罪，其所對應之刑罰，亦合併其評價上數罪之數法定刑
    ，而為一個處斷刑。易言之，想像競合犯侵害數法益者皆成
    立犯罪，論罪時必須輕、重罪併舉論述，同時宣告所犯各罪
    名，包括各罪有無加重、減免其刑之情形，亦應說明論列，
    量刑時併衡酌輕罪部分量刑事由，評價始為充足，然後依刑
    法第55條前段規定「從一重處斷」，非謂對於其餘各罪可置
    而不論。因此，法院決定處斷刑時，雖以其中最重罪名之法
    定刑，做為裁量之準據，惟於裁量其輕重時，仍應將輕罪合
    併評價在內（最高法院108年度台上字第4405號、第4408號
    判決意旨參照）。按犯洗錢防制法第14、15條之罪，在偵查
    或審判中自白者，減輕其刑；犯組織犯罪防制條例第3條、
    第4條之罪，偵查及審判中均自白者，減輕其刑，洗錢防制
    法第16條第2項、組織犯罪防制條例第8條第1項、第2 項均
    有明定。查本件被告就參與犯罪組織、一般洗錢之犯行，業
    於偵查及審理中坦認在卷，是前開被告就其所涉犯組織犯罪
    防制條例及洗錢防制法部分，均合於上開減刑之規定，雖依
    照前揭罪數說明，被告就前開犯行係從一重論處三人以上共
    同詐欺取財罪，然就前開被告於此部分想像競合輕罪得減刑
    部分，本院於依照刑法第57條量刑時，將併予審酌。
　㈦爰以行為人責任為基礎，審酌被告乙○○值青壯年，不思循正
    當管道獲取財物，為牟取不法報酬，加入詐欺集團犯罪組織
    ，負責擔任領款車手，並將詐欺贓款層層轉交，製造金流斷
    點，加深檢警追查贓款之困難，使上游集團成員得以逍遙法
    外，所為嚴重損害財產交易安全及社會經濟秩序，破壞人際
    間信任關係，造成告訴人財產損失及精神痛苦，所生危害非
    輕，所為殊值非難。另斟酌被告於偵查及審理中均坦承犯行
    ，然迄至本案終結前未與被害人達成和解等犯後態度；又就
    被告所涉參與犯罪組織、一般洗錢之犯行業於偵查、審理中
    自白，合於自白減刑之規定（學理所稱想像競合所犯輕罪之
    釐清作用），及參酌被告自陳高中肄業之智識程度、擔任油
    漆工、經濟狀況清寒、未婚、與母親同住等家庭生活狀況（
    見院卷第92頁），暨本案之犯罪動機、目的、生活狀況等一
    切具體情狀，量處如主文所示之刑，以示懲儆。
　㈧末按110年12月10日公布之司法院大法官釋字第812號解釋已
    宣告：106年4月19日修正公布之組織犯罪防制條例第3條第3
     項規定：「犯第1項之罪者，應於刑之執行前，令入勞動場
    所，強制工作，其期間為3年。」（嗣107年1月3日修正公布
    第3條，但本項並未修正）就受處分人之人身自由所為限制
    ，違反憲法比例原則及憲法明顯區隔原則之要求，與憲法第
    8條保障人身自由之意旨不符，應自本解釋公布之日起失其
    效力；是本案被告乙○○雖犯組織犯罪防制條例第3條第1項後
    段之參與犯罪組織罪，然依前開解釋意旨，自不得再宣告強
    制工作，附此敘明。
四、沒收部分：
　㈠按供犯罪所用之物，屬於犯罪行為人者，得沒收之，刑法第3
    8條第2項前段定有明文。扣案如附表編號5所示之物，屬被
    告乙○○所有，且作為聯繫本案詐欺集團使用，業據被告於審
    理中供承在卷（見院卷第85-86頁），核屬供本案犯罪所用
    之物，爰依刑法第38條第2項前段規定宣告沒收。至扣案如
    附表編號6、7所示之物，其均非屬被告所有等情，業據被告
    於本院審理時供承在卷（見院卷第85-86頁），且依卷內事
    證並無法佐證與本案之關連性，爰不予宣告沒收，附此敘明
    。
　㈡扣案如附表編號8所示之物，固屬犯罪所得，然業經查扣並已
    發還予被害人，此有贓物認領保管單1紙（見警一卷第22頁
    ）附卷足憑，堪認此部分犯罪所得，已實際合法發還被害人
    ，爰依刑法第38條之1第5項規定，不予宣告沒收。
　㈢另扣案如附表編號1至4所示之物，雖屬供被告為本件犯罪事
    實欄所示之犯行所用之物，但均非被告所有，且該帳戶已遭
    列為警示帳戶，詐欺集團成員無從利用作為詐欺取財工具，
    佐以存摺、金融卡、印章之客觀財產價值低微，該沒收無刑
    法上之重要性，爰依刑法第38條之2第2項規定，不予宣告沒
    收或追徵其價額。
據上論斷，應依刑事訴訟法第273條之1第1項、第299條第1項前
段，判決如主文。
本案經檢察官陳豐勳提起公訴，檢察官林孟賢到庭執行職務。
中　　華　　民　　國　　111 　年　　5 　　月　　12　　日
　　　　　　　　　刑事第二庭    法　官  劉彥宏
以上正本與原本無異。
如不服本判決應於收受送達後20日內向本院提出上訴書狀，並應
敘述具體理由；其未敘述上訴理由者，應於上訴期間屆滿後20日
內向本院補提理由書（均須按他造當事人之人數附繕本）「切勿
逕送上級法院」。
告訴人或被害人如對於本判決不服者，應具備理由請求檢察官上
訴，其上訴期間之計算係以檢察官收受判決正本之日期為準。
                                書記官  劉  綺
中　　華　　民　　國　　111 　年　　5 　　月　　13　　日
　　　　　　　　　　　　　　　　　　
附錄本案論罪科刑法條：
組織犯罪防制條例第3條第1項：
發起、主持、操縱或指揮犯罪組織者，處3年以上10年以下有期
徒刑，得併科新臺幣1億元以下罰金；參與者，處6月以上5年以
下有期徒刑，得併科新臺幣1千萬元以下罰金。但參與情節輕微
者，得減輕或免除其刑。
中華民國刑法第339條之4第1項第2款
犯第339條詐欺罪而有下列情形之一者，處1年以上7年以下有期
徒刑，得併科100萬元以下罰金：
二、三人以上共同犯之。
洗錢防制法第14條第1項
有第二條各款所列洗錢行為者，處7年以下有期徒刑，併科新臺
幣500萬元以下罰金。　　　　　

附表：
編號 物品 數量 所有人 備註 1 臺灣銀行帳號000000000000000號存摺 1本 林彥璽  2 臺灣銀行帳號000000000000000號金融卡 1張 林彥璽  3 印章 1個 林彥璽  4 臺灣銀行取款憑條(未提領) 1張 林彥璽  5 iPhone7 plus手機（內插置門號0000000000號sim卡、IMEI:000000000000000） 1支 乙○○  6 iPhone11手機（內插置門號0000000000號sim卡、IMEI:000000000000000、000000000000000） 1支 吳旻軒  7 Samsung白手機（IMEI:000000000000000） 1支 林彥璽  8 現金 新臺幣90萬元 吳旻軒 （已發還被害人）